【裁判字號】    89,保險上,41
【裁判日期】    900306
【裁判案由】    給付保險金
【裁判全文】
臺灣高等法院民事判決  八十九年度保險上字第四一號
    上  訴  人    甲○○
    訴訟代理人    李樂濟律師
    被 上訴 人    國泰人壽保險股份有限公司  設台北市○○路○段二九六號
    法定代理人    劉秋德      .
    訴訟代理人    賴盛星律師
右當事人間請求給付保險金事件，上訴人對於中華民國八十九年九月一日台灣台北地
方法院八十九年度保險字第四六號第一審判決提起上訴，本院判決如左：
    主      文
上訴駁回。
第二審訴訟費用由上訴人負擔。
    事      實
甲、上訴人方面：
一、聲明：求為判決：
（一）原判決關於駁回上訴人後開第二項之訴部分廢棄。
（二）被上訴人應再給付上訴人新台幣（下同）四百八十萬元及自民國（下同）八十
      八年十一月二十二日起至清償日止，按年息百分之十計算之利息。
（三）願供擔保，請准宣告假執行。
二、陳述：除與原判決記載相同部分，予以引用外，並補稱：
（一）上訴人為保險契約之受益人，並已提出被保險人劉益成（原名劉俊雄）非自然
      死亡之證據資料，而向被上訴人即保險人請求意外身故保險金時，即屬對主張
      有利於己之事實，已盡其舉證責任，若被上訴人欲主張免責事由之被保險人劉
      益成係自殺時，應由被上訴人對此有利於己之事實，提出證據如遺書等以實其
      說，尚不得以推測、擬制或死因可疑等之方法，而轉嫁要求由上訴人負意外死
      亡之舉證責任。
（二）按所謂意外死亡，係因非自己所能預料及掌控之因素所致之死亡結果，與自殺
      係以自己之意思主導行為所致之死亡結果不同，而自殺其範圍較小並可證明，
      不若意外死亡，範圍較大並難以預期及掌握其因果關係，要直接證明並非易事
      ，是以本件被保險人劉益成為何自橋面墜落地面，原因不明。被上訴人既推測
      其係因自殺故意跳下死亡，依舉證責任及邏輯推論原則，應由被上訴人證明係
      自殺，如不能證明者，即因推論係意外死亡。
三、證據：援用原審之立證方法。
乙、被上訴人方面：
一、聲明：求為判決：
（一）上訴駁回。
（二）如受不利判決，願預供擔保請准宣告免為假執行。
二、陳述：除與原判決記載相同部分，予以引用外，並補稱：
    本件被上訴人雖無直接證據證明被保險人劉益成係故意自國道高速公路之路橋跳
    下致死，然被保險人劉益成既無可能因失足而墜落，又無第三人加害行為，乃竟
    自設有高度約二百一十公分欄杆及鐵絲網架之路橋上翻落至高速公路內側車道致
    死，此項情況證據，自足以推論被保險人劉益成係故意自天橋上跳下墜落於高速
    公路內側道路致死之事實，是以依經驗及論理法則推論被保險人劉益成意外死亡
    之機率極低，則上訴人既主張被保險人劉益成係意外死亡，自應由上訴人對該項
    意外死亡之事實，負舉證之責任。
三、證據：援用原審之立證方法。
    理      由
一、本件上訴人起訴主張：伊先後於八十二年六月十日、八十七年三月二十八日及八
    十七年八月一日以伊子劉益成（原名劉俊雄）為被保險人，伊為受益人，陸續向
    被上訴人投保終身壽險，總計保險金為五百四十萬元，嗣被保險人劉益成不幸於
    八十八年十一月一日意外死亡，經伊向被上訴人請求給付保險金五百四十萬元，
    惟均遭被上訴人拒絕給付等情，爰依保險契約之約定，求為命被上訴人給付五百
    四十萬元及自八十八年十一月二十二日起至清償日止，按年息百分之十計付利息
    之判決（原審判命被上訴人給付六十萬元本息，而駁回上訴人其餘之請求。上訴
    人就其敗訴部分聲明不服；被上訴人就其敗訴部分未聲明不服）。
    被上訴人則以：被保險人劉益成之死亡係出於故意自殺，而非意外死亡，伊自無
    給付保險金之義務等語，資為抗辯。
二、經查上訴人先後於八十二年間及八十七年間以劉益成（原名為劉俊雄）為被保險
    人，伊為受益人，陸續向被上訴人投保「國泰萬代福二一一終身壽險」、「國泰
    美滿人生二○二終身壽險」及「國泰長期看護終身壽險」，總投保之金額為五百
    四十萬元，嗣被保險人劉益成於八十八年十一月一日自國道中山高速公路北上一
    ○七公里又五三六公尺橫越中山高速公路之天橋處墜落至高速公路內側車道上，
    致骨盆骨折並尿道損傷、休克合併酸中毒死亡之事實，業據其提出保險單（見原
    審卷第八頁至第十四頁）及相驗屍體證明書（見原審卷第十五頁）為證，且為被
    上訴人所不否認，固堪認為真實。惟上訴人另主張被保險人劉益成係意外事故死
    亡云云，則為被上訴人所否認，並抗辯被保險人劉益成係故意自殺等語。按意外
    死亡為因行為而生非所計劃或非所預期之死亡結果（參照本院卷第二一頁及第七
    一頁）。經查本件被保險人劉益成所發生死亡結果之地點係在國道中山高速公路
    北上一○七公里又五三六公尺之內側車道上，而其死亡原委係因自橫跨該公路上
    方之天橋上墜落上開高速公路上，致骨盆骨折併尿道損傷，引起休克合併酸中毒
    死亡之情形，亦有臺灣苗栗地方法院檢察署相驗屍體證明書可證（見原審卷第十
    五頁）。再經徵諸查前開天橋上設置有欄杆以阻檔行人攀越，避免危險之發生，
    其高度約為一百十五公分，其欄杆上復有架設阻絕之鐵絲網架，高於欄杆之高度
    約九十五公分，合計約二百十公分高，亦有國道公路警察局調查報告表及現場照
    片為證（見原審卷第三○頁及第四五頁），且為上訴人所不爭執。而被保險人劉
    益成之身高僅約一百六十三公分，亦經原審調閱臺灣苗栗地方法院檢察署八十八
    年度相字第五九一號劉益成墜地相驗卷宗查核屬實（見原審卷第五一頁、第六八
    頁），亦為上訴人所不爭執，則在天橋欄杆暨阻絕鐵絲網之高度遠高於被保險人
    劉益成身高甚多之情況下，衡諸經驗法則及論理法則，應認被保險人劉益成有故
    意攀爬天橋之行為。而查被保險人劉益成係成年人，對於攀爬天橋會造成墜落死
    亡之危險結果，自知之甚稔。則被保險人劉益成因其故意所為攀爬天橋之行為而
    生其可預期之死亡結果，即難認係意外事故所生之死亡，是上訴人所主張被保險
    人劉益成之死亡原因為意外事故云云，自不足取。雖上訴人另云臺灣苗栗地方法
    院檢察署檢察官相驗時亦認被保險人劉益成之死亡原因為意外死，並提出相驗屍
    體證明書為證（見原審卷第十五頁），但查前開相驗屍體證明書關於死亡方式欄
    中雖經勾註於意外死之選項，惟承辦檢察官於其簽結之文稿內就死亡原因則已詳
    細載明係：「死者自行自陸橋墜落，骨盆骨折併尿道損傷，休克合併酸中毒致死
    ，無他殺之嫌」（見原審卷第七二頁），是上訴人所提出之相驗屍體證明書，尚
    難據為有利於上訴人之認定。
三、綜上所述，上訴人既不能證明被保險人劉益成係意外死亡，則其依據保險契約之
    約定，請求被上訴人給付保險金四百八十萬元並加付法定遲延利息部分，即屬無
    據，不應准許。從而原審就上開部分所為上訴人敗訴之判決，並無不合，上訴論
    旨仍執前詞指摘原判決此部分不當，求予廢棄改判，為無理由，應予駁回。
五、至兩造其餘之攻擊或防禦方法，及未經援用之證據，經本院斟酌後，認為均不足
    以影響本判決之結果，自無逐一詳予論駁之必要，併此敘明。
六、據上論結，本件上訴為無理由，依民事訴訟法第四百四十九條第一項、第七十八
    條，判決如主文。
中      華      民      國     九十     年      三      月      六      日
                               臺灣高等法院民事第十三庭
                                   審判長法  官  林  鄉  誠
                                         法  官  陳  駿  璧
                                         法  官  謝  碧  莉
右正本係照原本作成。
如不服本判決，應於收受送達後二十日內向本院提出上訴書狀，其未表明上訴理由者
，應於提出上訴後二十日內向本院補提理由書狀（均須按他造當事人之人數附繕本）
上訴時應提出委任律師或具有律師資格之人之委任狀；委任有律師資格者，另應附具
律師及格證書及釋明委任人與受任人有民事訴訟法第四百六十六條之一第一項但書或
第二項（詳附註）所定關係之釋明文書影本。
中      華      民      國     九十     年      三      月      七      日
                                         書記官  曹  聖  德
附註：
民事訴訟法第四百六十六條之一（第一項、第二項）：
對於第二審判決上訴，上訴人應委任律師為訴訟代理人。但上訴人或其法定代理人具
有律師資格者，不在此限。
上訴人之配偶、三親等內之血親、二親等內之姻親，或上訴人為法人、中央或地方機
關時，其所屬專任人員具有律師資格並經法院認為適當者，亦得為第三審訴訟代理人
。


司法院資訊處製作；財團法人民間司法改革基金會備份。
